【裁判字號】    97,台上,2367
【裁判日期】    971107
【裁判案由】    請求分割共有物等
【裁判全文】
最高法院民事判決            九十七年度台上字第二三六七號
上  訴  人  甲○○
訴訟代理人  龍躍天律師
參  加  人  乙○○
被 上訴 人  丙○○
            丁○○
            戊○○
共      同
訴訟代理人  盛枝芬律師
上列當事人間請求分割共有物等事件，上訴人對於中華民國九十
六年十二月五日台灣高等法院台中分院第二審更審判決（九十五
年度重上字第一一九號），提起上訴，本院判決如下：
    主  文
上訴駁回。
第三審訴訟費用由上訴人負擔。因參加訴訟所生之費用由參加人
負擔。
    理  由
本件上訴人主張：伊與被上訴人戊○○之夫、丙○○之父林榮隆
（已歿）為兄弟，於民國（下同）五十五年八月十六日，因兄弟
皆已成年就業，在伊雙親及母舅主持下，將家族中原以各家屬名
義登記之共有財產析歸伊六兄弟各自管業，分得價值短少者並以
現金加以補償，兄弟六人並共同簽立鬮書（下稱系爭鬮書）。依
系爭鬮書第七條約定，林榮隆應將當時以其名義登記之所有土地
劃出一半分予伊，而鬮分當時登記於林榮隆名下之土地應有部分
如第一審判決附表（下稱附表）所示，面積合計有九千七百五十
六點六七平方公尺，倘劃出其中一半，面積應有四千八百七十八
點三三平方公尺。簽立鬮書後，因林榮隆之子女年幼，伊體念其
經濟情況並非寬裕，乃允許林榮隆就伊所應分得之土地繼續耕作
以補家計，俟林榮隆之子女成年後，正擬辦理移轉登記手續，林
榮隆卻因意外身亡，其名下土地由戊○○、丙○○分別繼承，嗣
後戊○○並將如附表橘色列示部分土地贈與丙○○，丙○○另將
如附表紅色列示部分土地贈與被上訴人丁○○，前開無償贈與行
為有害及伊之債權，伊得依民法第二百四十四條規定聲請法院予
以撤銷。又家產鬮分之本質與共有物分割相同，如認伊之履約請
求權罹於時效，伊仍得請求法院予以裁判分割等情，爰依民法第
二百四十四條、系爭鬮書之法律關係，求為命：(一)戊○○與丙○
○間就如附表橘色列示部分土地之贈與行為應予撤銷，回復登記
至戊○○名下。(二)丙○○與丁○○間就如附表紅色列示部分土地
之贈與行為應予撤銷，回復登記至丙○○名下。(三)被上訴人應將
如附表所列編號八、九、十四、十五至四十、四二號共三十筆土
地所有權應有部分辦理所有權移轉登記予伊，並交付伊管領之判
決。
被上訴人則以：系爭鬮書並非真正，鬮書上立書人六人之筆跡皆
出於同一人，且立書人林榮章誤寫成林榮昌，並以林榮昌姓名之
印章用印其上，顯屬偽造。縱認系爭鬮書為真正，然其簽訂於五
十五年八月十六日，距今已近四十年之久，請求權已逾十五年之
時效消滅，伊得援引時效抗辯。上訴人如係請求裁判分割共有物
，未以全體共有人為被告，起訴要件亦不合法。至上訴人依民法
第二百四十四條規定請求部分，亦已逾一年除斥期間等語，資為
抗辯。
原審依審理之結果，以：上訴人與被上訴人戊○○之夫、丙○○
之父林榮隆為兄弟，林榮隆已過世，戊○○將繼承自林榮隆如附
表橘色列示部分土地贈與丙○○，丙○○將繼承自林榮隆如附表
紅色列示部分土地贈與丁○○等事實，為兩造所不爭執，並有土
地登記謄本附卷可證，堪信為真實。因被上訴人提出時效抗辯，
爰就上訴人請求是否罹於時效消滅先予審究。查系爭鬮書之約定
內容係將當時登記於上訴人與訴外人林榮華、林榮寶、林榮隆、
林榮貴、林榮章等兄弟六人名下之房屋、土地、工廠等各項財產
重新分配，短少部分以現金補償，其中並約定上開六人之母親林
研名下土地由林榮章取得作為結婚費用，系爭鬮書中所分配之標
的物，並非均屬上述六人之財產，核其性質，尚非共有人對於公
同共有物之分割協議書，應係該六人就鬮書中所列財產之分配及
所有權移轉協議，屬債權契約之一種，各立約人本於系爭鬮書所
取得對於其他立約人之履行請求權，當有民法第一百二十五條消
滅時效規定之適用。縱如上訴人主張，系爭鬮書所列財產均為家
產，屬立鬮書之六人公同共有，系爭鬮書有協議分割共有物之性
質云云，然鬮書簽訂後，如有鬮分人拒絕辦理分割登記，共有人
依協議分割契約請求履行，仍有民法第一百二十五條消滅時效規
定之適用。系爭鬮書簽訂於五十五年八月十六日，上訴人自立約
之日起即可向林榮隆行使權利，上訴人卻怠於此項權利之行使，
直至林榮隆死亡之後，始於九十四年三月三日以本件訴訟向其繼
承人即戊○○、丙○○等人請求履行系爭鬮書之約定，上訴人之
請求權自已逾十五年之時效而消滅，被上訴人既已概括繼受林榮
隆財產上之一切權利，並對上訴人之履約請求權為消滅時效之抗
辯，自得拒絕履行系爭鬮書之約定。上訴人雖主張戊○○曾於九
十三年九月二十八日允諾依約將系爭土地之一半劃分予上訴人，
已有拋棄時效利益之意思表示，被上訴人不得再以時效抗辯云云
，並提出錄音光碟及譯文為證。惟債務人於時效完成後對於債務
所為之承認，必須債務人為承認時已知時效完成，而仍為承認債
務之表示，始可認為其有拋棄時效利益之默示意思表示，若債務
人不知時效完成，對於其得享受時效利益之事實尚無所悉，其所
為之承認，自無從推認有默示同意拋棄時效利益之意。查上訴人
及其女兒與戊○○於九十三年九月二十八日之對話錄音光碟及譯
文，其內容長達三十分鐘之對話多為閒聊家常，戊○○並未承認
履行系爭鬮書第七條之約定，亦未陳述找到鬮書即過戶一半土地
等語。且戊○○並非系爭鬮書立約人之一，其對上訴人等兄弟間
關於土地或財產之事務並不明瞭，戊○○在與上訴人對話之前或
當時，既未能審閱系爭鬮書，對系爭鬮書之真實與否、具體內容
、簽立時間等節，均無從深入認識及瞭解，自難憑其與上訴人間
模糊不清之對話內容，即認定戊○○承認上訴人關於系爭鬮書之
履約請求權內容而為拋棄時效利益之意思表示。況戊○○對上訴
人等兄弟間關於土地或財產之事務既不明瞭，自無從知悉系爭鬮
書之內容及系爭鬮書約定之請求權時效已完成之事實，戊○○對
於其得享受時效利益之事實尚無所悉，無從推認有默示同意拋棄
時效利益之意。上訴人主張戊○○承認系爭鬮書法律關係存在，
並為拋棄時效之意思表示，不足憑採。上訴人雖又主張系爭鬮書
第七條之請求權時效應自九十四年八月十一日上訴人請被上訴人
依限行使選擇權之催告期滿，選擇權依法移屬於上訴人，上訴人
依法選定如聲明之土地後始得起算時效，本件請求權未因時效消
滅云云。惟系爭鬮書第七條約定：「凡有現為林榮隆所有名義之
私有地及放領地，應先由林榮隆就私有地劃出壹半，放領地劃出
壹半，無償分配與甲○○，其餘壹半歸林榮隆取得。」，其文字
為「劃出」一半，並非「選出」一半，而依「劃出一半」之文義
解釋，即係就私有地及放領地各劃出一半之土地，由林榮隆給付
私有地及放領地一半給上訴人，非於「數宗給付」中得選定其一
，不生由其行使「選擇權」問題。系爭鬮書並非選擇之債，上訴
人主張其有選擇權云云，自不足取。上訴人另主張系爭鬮書中所
列之家產屬立鬮書之六人公同共有，縱系爭鬮書請求權時效完成
，上訴人仍得訴請法院裁判分割共有物云云。惟系爭鬮書中所分
配之標的物，依其記載尚難認為均屬立鬮書之六人公同共有之財
產，系爭鬮書之性質應係立約之六人就鬮書中所列各項財產之分
配及所有權移轉協議，系爭鬮書第七條亦未載明當時登記於林榮
隆名下之土地為上訴人與林榮隆所共有，上訴人復未能舉證證明
鬮書中所列各項分配之財產均屬當時立約之六人所共有，或證明
系爭鬮書第七條所載林榮隆名下之土地為上訴人與林榮隆共有，
自無請求法院裁判分割共有物之依據。況上訴人係依系爭鬮書之
法律關係請求被上訴人履行協議（見原審卷(二)第六七頁），並非
本於物權之共有關係請求裁判分割，上訴人此部分之主張，亦屬
無據。上訴人本於系爭鬮書所生之履約請求權業已罹於時效而歸
於消滅，被上訴人以時效抗辯，自得拒絕履行。從而，上訴人本
於系爭鬮書第七條之約定及民法第二百四十四條之法律關係為本
件請求，為無理由，應予駁回等詞，因而維持第一審所為上訴人
敗訴之判決，駁回其上訴，經核於法並無違背。上訴論旨，就原
審取捨證據、認定事實及解釋契約之職權行使，指摘原判決不當
，求予廢棄，非有理由。
據上論結，本件上訴為無理由。依民事訴訟法第四百八十一條、
第四百四十九條第一項、第七十八條、第八十六條前段，判決如
主文。
中    華    民    國  九十七  年   十一   月    七    日
                      最高法院民事第二庭
                          審判長法官  吳  正  一
                                法官  劉  福  聲
                                法官  阮  富  枝
                                法官  陳  重  瑜
                                法官  吳  麗  女
      本件正本證明與原本無異
                                      書  記  官
中    華    民    國  九十七  年   十一   月  二十四  日
                                                      Ｅ


司法院資訊處製作；財團法人民間司法改革基金會備份。
